臺灣嘉義地方法院刑事判決　　　　　　　99年度訴緝字第45號
公　訴　人　臺灣嘉義地方法院檢察署檢察官
被　　　告　吳連興
上列被告因偽造文書等案件，經檢察官提起公訴（98年度偵緝字
第560號），本院判決如下：
    主  文
吳連興共同犯詐欺取財罪，處有期徒刑拾月，減為有期徒刑伍月
。又共同犯行使偽造公文書罪，處有期徒刑壹年肆月，減為有期
徒刑捌月，如附表所示之偽造公印文、印文、署名，均沒收。應
執行有期徒刑壹年，如附表所示之偽造公印文、印文、署名，均
沒收。
    犯 罪 事 實
一、吳連興為臺灣原墾農權聯盟總會會長（下稱原墾會），以為
    原墾會會員辦理向國有財產局承租及承購土地為業務。緣原
    墾會會員王盈傑及朱芳逸夫妻為向國有財產局承購渠等住處
    即門牌號碼為嘉義縣民雄鄉松山村1鄰後山仔4號建物之基地
    （坐落於嘉義縣民雄鄉○○○段290及291號等2 筆土地上，
    該2 筆土地為國有財產局所有），遂委託吳連興代王盈傑、
    朱芳逸、王林桂花、王玉珠（下稱王盈傑等4 人）辦理申購
    上開基地。吳連興因與年籍姓名不詳綽號「小張」之成年男
    子欲共同投資地下電台，資金欠缺，渠等2 人遂共同基於意
    圖為自己不法所有之詐欺取財及行使偽造公文書之犯意聯絡
    ，由「小張」於不詳時、地，以不詳方法，偽造「財政部國
    有財產局自行收納款項統一收據」（收入科目名稱為「基地
    占用補償金」，其上有如附表所示之偽造公印文、印文、署
    名，上開公印文、印文，均無證據證明係以偽造印章方式偽
    造），而於96年1 月下旬間某日，由「小張」將該其偽造之
    收據交付吳連興，吳連興明知財政部國有財產局臺灣南區辦
    事處嘉義分處（下稱國財局嘉義分處）並未通知王盈傑及朱
    芳逸繳納占用補償金，仍於收受上開偽造之收據後，即於當
    日出發前往王盈傑及朱芳逸上開住處向渠等2 人佯稱：承購
    上開基地要先繳交基地占用補償金新臺幣（下同）63,510元
    ，致使渠等2 人陷於錯誤，將上開款項交予吳連興，吳連興
    得手後即將上開款項用於地下電台之投資，且為掩飾犯行，
    於96年2 月初某日，至上開王盈傑及朱芳逸住處，行使交付
    前揭偽造之收據予王盈傑及朱芳逸，以示已將上開款項繳交
    國財局嘉義分處，足生損害上開機關文書之正確性與公信性
    。嗣於97年9月起至98年2月中旬止，朱芳逸接到國財局嘉義
    分處催繳公文及電話，察覺有異，於98年3 月間，持前揭偽
    造收據，親至國財局嘉義分處查詢始知吳連興並未履行代為
    繳納之承諾，且本件只需向國有財產局嘉義分處繳納93年2
    月起至98年1月止之使用補償金40,500元，至此始知受騙。
二、案經法務部調查局嘉義市調查站移送臺灣嘉義地方法院檢察
    署檢察官偵查起訴。
    理  由
壹、程序部分：
    按被告以外之人於審判外之陳述，雖不符刑事訴訟法第159
    條之1至第159條之4之規定，而經當事人於審判程序同意作
    為證據，法院審酌該言詞陳述或書面陳述作成時之情況，認
    為適當者，亦得為證據。當事人、代理人或辯護人於法院調
    查證據時，知有第159條第1項不得為證據之情形，而未於言
    詞辯論終結前聲明異議者，視為有前項之同意，此觀刑事訴
    訟法第159條之5規定甚明。查被告吳連興於言詞辯論終結前
    ，對於卷附各傳聞證據之證據能力，均未聲明異議。本院審
    酌卷附言詞陳述及書面陳述作成時之情況，尚無違法不當，
    與本案待證事實間復具有相當之關聯性，且經本院於審理時
    逐一提示予被告表示意見，無礙於被告之彈劾詰問權，而認
    上開證據資料合於刑事訴訟法第159條之5規定，因而均具證
    據能力，合先敘明。
貳、有罪部分：
一、上開犯罪事實業據被告於本院審理時坦承不諱（見本院卷二
    第25頁），核與證人朱芳逸於偵訊及本院審理中，及證人即
    國財局嘉義分處職員張振宏於本院審理時之證述相符，復有
    承購國有非公用不動產申請書（見本院卷第二第49頁）、上
    開偽造之「財政部國有財產局自行收納款項統一收據」影本
    （見本院98年度訴字第1069號卷，第44頁）、國財局嘉義分
    處就上開偽造收據不實處予以指明之資料（見本院卷二第63
    頁）、國財局嘉義分處97年9月30日臺財產南嘉三字第09730
    03093號申租繳費通知函（受文者為王盈傑等4人）、97年12
    月18日臺財產南嘉三字第0973004073號繳費通知函、與98年
    3月4日臺財產南嘉三字第098000628 號函暨其附件「收取使
    用補償金計算表」（見98年度交查字第1676號偵卷第17至23
    頁）、內政部警政署刑事警察局100年1月7日刑鑑字第10000
    03104號鑑定書（見本院卷二第11頁）等件各1份在卷可佐。
二、依上開承購國有非公用不動產申請書觀之，被害人王盈傑、
    朱芳逸夫妻，固委任被告申購上開土地，然被告係於97年4
    月9 日始向國財局嘉義分處提出該申請書（見本院卷第二第
    49頁），載明王盈傑等4 人委任被告為該申購案之代理人之
    旨。又國財局嘉義分處係自97年9月間至98年3月間以書面或
    電話催請被害人王盈傑、朱芳逸繳交使用補償金等情，業據
    被害人朱芳逸於法務部調查局嘉義市調站詢問時證述（見98
    年度偵字第5955號卷，第11頁）明確，復有上開國財局嘉義
    分處97年9月30日、97年12月18日與98年3月4 日等函文可稽
    ，且該98年3月4日之函文僅通知繳納93年2月起至98年1月止
    共計5年之不當得利使用補償金40,500元。再被告係於96年1
    月下旬間某日向被害人王盈傑、朱芳逸收取91年1 月至96年
    10月占用補償金，業據被告於本院供承在卷（見本院卷二第
    40頁），核與被害人朱芳逸於法務部調查局嘉義市調站詢問
    時之證述（見98年度偵字第5955號卷，第10頁反面）相符，
    復有上開偽造之收據可稽。是就上開各情以觀，被告係向被
    害人王盈傑、朱芳逸收取補償金逾1 年多後始將上開委任申
    購之申請書送件，而國財局嘉義分處則係於該申請書提出後
    逾5 月時間，始以書面或電話催請被害人王盈傑、朱芳逸繳
    交使用補償金，故於被告向被害人2 人收款時，國財局嘉義
    分處顯不可能通知被告繳交占用補償金之事宜，另被告於96
    年1 月即提前向被害人王盈傑、朱芳逸收取尚未發生占用事
    實之占用補償金（96年2 月至96年10月），且所收取之補償
    金數額亦與國財局嘉義分處通知繳納之金額不符，足徵被告
    通知被害人2 人須繳交補償金一事，顯係出於虛構之詐術行
    為，且應為被告所明知。故綜觀上開證據，足認被告前揭自
    白確與事實相符。
三、另附表編號一至四所示之公印及印文，其樣式、大小、內容
    雖均與「財政部國有財產局自行收納款項統一收據」正本相
    仿，然印章顏色為淺粉紅色明顯與正本上之公印文、印文之
    顏色為深紅色有所不同，且用以蓋用之上開公印文、印文之
    公印、印章，國財局嘉義分處均有專人保管，上開收據疑似
    經電腦掃瞄更改後再與彩色列印繪出，故上開公印文、印文
    均為偽造等情，業據證人張振宏於本院審理時之證述綦詳（
    見本院卷二第31、47頁），復有上開國有財產局之真正收據
    與前揭偽造收據附卷足資比較（見本院98年度訴字第1069號
    卷，第44頁），足認附表編號一至四所示公印文、印文均為
    偽造，要無疑義。又本案係因被告與上開綽號「小張」之成
    年男子欲共同投資地下電台，資金欠缺，渠等2 人遂決定利
    用被告吳連興受被害人王盈傑及朱芳逸委託辦理申購建物基
    地之機會詐取占用補償金，並於得手後為掩飾犯行，由被告
    吳連興行使交付「小張」事先偽造之上開國有財產局之不實
    收據，故被告與上開綽號「小張」之男子間，就上開詐欺取
    財及行使偽造公文書之犯行，顯有犯意之聯絡與行為之分擔
    ，為共同正犯，要屬無疑。本件事證明確，被告上開犯行均
    堪認定，應予論科。
四、論罪科刑：
(一)按刑法上所稱之公印，乃指依印信條例規定由上級機關所頒
    發與公署或公務員於職務上所使用之印信，即俗稱之大印（
    關防）及小官章而言，如僅足為機關內部一部之識別，不足
    以表示公署或公務員之資格者，則屬普通印章，不得謂之公
    印。至所謂公印文，則指公印所蓋之印文而言（最高法院92
    年台上字第357 號判決意旨參照）。查附表編號一、二所示
    之印文，分係公署或公務員於職務上所使用之印信，自係公
    印文；至附表編號三、四所示之印文，均非用以表示公署或
    公務員之資格，僅係一般印文至為灼然。
(二)核被告所為，係犯刑法第339條第1項之詐欺取財罪及同法第
    216、第211條之行使偽造公文書罪。又被告與綽號「小張」
    之男子以偽造附表所示印文及署名方式偽造上開收據，其偽
    造上開印文、署名為偽造公文書之部分行為，偽造後復持以
    行使，偽造之低度行為應為行使之高度行為所吸收，均不另
    論罪。被告與綽號「小張」之成年男子間，就上揭犯行均具
    有犯意聯絡及行為分擔，為共同正犯。所犯上開2 罪，犯意
    各別，行為互殊，應予分論併罰。爰審酌：(1) 被告國小畢
    業之智識程度，其受他人委託辦理基地承購，竟利用辦理該
    項業務之機會詐取占用補償金，且事後為避免被害人發現，
    尚利用偽造公文書之方式以掩飾犯行，實不可取；(2) 犯後
    雖於本院最後一次審理期日坦承犯行，然係本院就被告是否
    偽造上開收據送請內政部刑事警察局予以測謊，其結果呈不
    實反應後，始就其上開犯行予以吐實，且於本案偵查及審理
    中均逃匿經通緝逮捕到案（偵、審通緝時間分別為98年11月
    25 日、99年4月15日，有臺灣高等法院通緝紀錄表1 份附卷
    可佐，見本院卷二第67頁），故難以此認其犯後態度良好；
    (3)被害人所受之損害；(4)被害人朱芳逸固於本院審理中表
    示願意原諒被告，然被告迄未就被害人所受損害予以賠償，
    及其犯罪動機、目的、手段等一切情狀，分別量處如主文所
    示之刑。另被告上開2罪犯罪時間，均在96年4月24日以前，
    合於中華民國九十六年罪犯減刑條例第2條第1項第3 款之規
    定，復無不得減刑之例外情形，爰依上開條例各減其宣告刑
    二分之一，並定其應執行之刑。
(三)附表編號一至五所示之公印文、印文及署名，不問屬於犯人
    與否，應均依刑法第219 條規定沒收之。又上開公印文、印
    文，仍有可能係將真正之「財政部國有財產局自行收納款項
    統一收據」（含上開公印文、印文）予以彩色影印或或電腦
    掃瞄儲存後，僅更改收據相關欄位內容，而維持原公印文、
    印文之樣式、大小及內容，以該等方式偽造而成，是在無積
    極證據證明該偽造之公印文、印文等係以偽造之公印、印章
    加以偽造之情形下，本諸罪疑唯輕原則，應認該等公印文、
    印文係以「偽造之公印、印章」以外之其他不詳方式偽造而
    成，附此敘明。
參、不另為無罪諭知部分：
    公訴意旨另以：被告於上開犯罪事實所示時、地向被害人王
    盈傑、朱芳逸收取63,510元，即變易持有為所有之犯意，將
    上開款項侵吞入己，因認被告另涉犯刑法第335條第1項之侵
    占罪嫌。然按刑法上之侵占罪係以意圖為自己或第三人不法
    之所有，擅自處分自己持有他人所有之物，或變易持有之意
    思為所有之意思而逕為所有人行為，為其成立要件，故行為
    人侵占之物，必先有法律或契約上之原因在其合法持有中者
    為限，否則，如其持有該物，係因詐欺、竊盜或其他非法原
    因而持有，縱其加以處分，自不能論以該罪（最高法院92年
    度台上字第1821號、86年度台上字第7051號判決意旨參照）
    。查被告吳連興持有上開63,510元款項，係因詐欺而非經由
    合法原因取得持有，業如前述，是其取得上開款項後，予以
    花用，揆諸上開最高法院判決意旨，即不能論被告以刑法第
    335條第1項之侵占罪，本應為無罪之諭知，惟因公訴意旨認
    此部分與上開被告詐欺取財、行使偽造公文書等犯行間具想
    像競合之裁判上一罪關係，爰不另為無罪之諭知。
據上論斷，應依刑事訴訟法第299條第1項前段、刑法第28條、第
216條、第211條、第219條、第339條第1項、第51條第5款，刑法
施行法第1條之1第1項、第2項前段，中華民國九十六年罪犯減刑
條例第2條第1項第3款、第7條、第10條，判決如主文。
本案經檢察官邱美英到庭執行職務
中    華    民    國   100    年    2     月    9     日
                刑事第五庭    審判長法  官  蔡廷宜
                                    法  官  傅曉瑄
                                    法  官  啟夫
以上正本證明與原本無異。
如不服本判決應於收受判決後10日內向本院提出上訴書狀，並應
敘述具體理由；其未敘述上訴理由者，應於上訴期間屆滿後20日
內向本院補提理由書（均須按他造當事人之人數附繕本）「切勿
逕送上級法院」。告訴人或被害人如對於本判決不服者，應具備
理由請求檢察官上訴，其上訴期間之計算係以檢察官收受判決正
本之日期為準。
中    華    民    國   100    年    2     月    9     日
                                    書記官  劉美娟
附錄論罪科刑法條：
中華民國刑法第211條
（偽造變造公文書罪）
偽造、變造公文書，足以生損害於公眾或他人者，處 1 年以上
7 年以下有期徒刑。
中華民國刑法第216條
（行使偽造變造或登載不實之文書罪）
行使第 210 條至第 215 條之文書者，依偽造、變造文書或登載
不實事項或使登載不實事項之規定處斷。
中華民國刑法第339條
（普通詐欺罪）
意圖為自己或第三人不法之所有，以詐術使人將本人或第三人之
物交付者，處 5 年以下有期徒刑、拘役或科或併科 1 千元以下
罰金。
以前項方法得財產上不法之利益或使第三人得之者，亦同。
前二項之未遂犯罰之。
附表：
┌─┬────────────────┬──────────────┐
│編│偽造之公印文、印文、署名（參見本│     備      註             │
│號│院98年度訴字第1069號卷，第44頁下│                            │
│  │方之偽造「財政部國有財產局自行收│                            │
│  │納款項統一收據」）              │                            │
├─┼────────────────┼──────────────┤
│一│財政部國有財產局官防            │1.位於該偽造之「統一收據」上│
│  │                                │  方。                      │
│  │                                │2.為「公印文」。            │
├─┼────────────────┼──────────────┤
│二│財政部國有財產局臺灣南區辦事處嘉│1.位於該偽造之「統一收據」之│
│  │義分處主任                      │  「經收單位機關長官」欄。  │
│  │                                │2.為「公印文」。            │
├─┼────────────────┼──────────────┤
│三│主辦會計統一收據專用之章        │1.位於該偽造之「統一收據」之│
│  │                                │ 「主辦會計」欄。           │
│  │                                │2.為「印文」。              │
├─┼────────────────┼──────────────┤
│四│龔永昇                          │1.位於該偽造之「統一收據」之│
│  │                                │  右下角。                  │
│  │                                │2.為「印文」。              │
├─┼────────────────┼──────────────┤
│五│吳秀萱                          │1.位於該偽造之「統一收據」  │
│  │                                │  之「主辦課（股）」欄。    │
│  │                                │2.為「署名」。              │
└─┴────────────────┴──────────────┘